臺北高等行政法院判決
　　　　　　　　　　　　　　　　　　　 95年度簡字第150號
原　　　告　甲○○
輔　佐　人　丙○○
被　　　告　臺北市稅捐稽徵處
代　表　人　乙○○處長）住同.
訴訟代理人　丁○○
　　　　　　戊○○
上列當事人間因地價稅事件，原告不服臺北市政府中華民國95年
1 月6 日府訴字第09423121400 號訴願決定，提起行政訴訟。本
院判決如下：
    主  文
原告之訴駁回。
訴訟費用由原告負擔。
　　事  實  及  理  由
一、事實概要：緣原告於民國（下同）68年9 月買賣取得臺北市
    大安區○○段○ ○段667 地號土地（權利範圍：4 分之1 ，
    原登記面積為160 平方公尺，下稱系爭土地）。臺北市大安
    地政事務所於辦理臺北市○○區○○段4 小段667 、668 地
    號土地鑑界時，發現上開2 筆土地似有疑義，乃以93年7 月
    14日北市大地二字第09330769200 號函請臺北市政府地政處
    測量大隊（已與重劃大隊合併為土地開發總隊）查明，案經
    該大隊核對相關圖籍資料及現場檢測結果，發現上開2 筆土
    地之地籍線並無不符，惟土地面積有誤，應係地籍重測當時
    分別誤將同地段666 、669 地號土地面積納入併同計算所致
    ，臺北市政府地政處乃以94年4 月18日北市地測字第094300
    57100 號函請臺北市大安地政事務所，依地籍測量實施規則
    第232 條規定辦理更正土地面積，嗣經該所以94年5 月3 日
    北市大地一字第09430443000 號函通知原告及其他土地所有
    權人，並副知被告所轄大安分處，系爭土地面積更正案業經
    辦竣，更正後667 、668 地號土地面積分別為143 及96平方
    公尺。嗣被告所轄大安分處以系爭土地因地政機關地籍重測
    面積誤繕致溢繳地價稅，乃以94年7 月13日北市稽大安甲字
    第09490421300 號函通知原告，應退還系爭土地79年至93年
    溢繳之地價稅款計新臺幣（下同）5,604 元。原告於94年7
    月26日向該分處提出陳情，申請退還68年至78年溢繳地價稅
    款，經該分處審認本件業依稅捐稽徵法第28條規定及財政部
    93年9 月24日台財稅字第09304523500 號函釋，准予退還79
    年至93年溢繳之地價稅款，乃以94年8 月11日以北市稽大安
    甲字第09461232800 號函否准所請。原告不服上開94年7 月
    13日北市稽大安甲字第09490421300 號及94年8 月11日北市
    稽大安甲字第09461232800 號函，提起訴願，經臺北市政府
    訴願決定以：「關於94年7 月13日北市稽大安甲字第094904
    21300 號函部分，訴願不受理；94年8 月11日北市稽大安甲
    字第09461232800 號函部分，訴願駁回」。原告對駁回部分
    仍表不服，遂提起本件行政訴訟。
二、原告起訴意旨略以：
  (一)原告於68年9 月買賣取得系爭土地，原登記面積為160 平方
    公尺，地政機關於84年發現該筆土地於67年因地籍圖重測時
    面積計算錯誤，應為143 平方公尺，惟計算為160 平方公尺
    ，導致登記錯誤。但地政機關發現後並未立即更正登記，遲
    至94年4 月25日始完成更正登記，並於94年5 月3 日函知原
    告。嗣被告以94年7 月13日北市稽大安甲字第09490421300
    號函知原告退還79年至93年溢繳之地價稅。
  (二)惟原告所溢繳之稅款尚包括68年至78年之部分，爰依不當得
    利之規定請求返還。
  (三)按民法第128 條規定：「消滅時效，自請求權可行使時起算
    。以不行為為目的之請求權，自為行為時起算」。次按最高
    法院63台上1885號判例意旨：「民法第128 條規定，消滅時
    效自請求權可行使時起算，所謂請求權可行使時，乃指權利
    人得行使請求權之狀態而言。至於義務人實際上能否為給付
    ，則非所問」。又土地法第43規定：「依本法所為之登記，
    有絕對效力」，原告雖於84年即被通知土地面積計算錯誤，
    但在地政機關未完成更正登記前，原告無法行使請求權。因
    此，被告以民法第125 條規定為由，僅退還原告79年至93年
    溢繳之地價稅，而對68年至78年溢繳之地價稅拒不退還，顯
    不合理。
  (四)為此，請求原處分及訴願決定均撤銷，被告應作成准予退還
    原告68年至78年溢繳地價稅之行政處分。
三、被告答辯則以：
  (一)按財政部69年5 月10日台財稅第33756 號函釋略以：「說明
    ：二、．．．因地政機關施測時，由於測量、計算、抄錄等
    作業技術上之疏失導致面積錯誤，雖經稅捐機關據以核課土
    地稅；惟嗣後經原施測地政機關依土地法第69條規定更正原
    登記面積，並函請原課稅之稅捐稽徵機關更正，基於行政機
    關間之相互配合與便民原則，稅捐機關自應本於職權，予以
    重新核算應納稅額，其有多繳或少繳稅款者，自亦應依法退
    補」；90年12月26日台財稅字第0900457455號函釋略以：「
    說明：二、．．．貴屬××市稅捐稽徵處核課貴市○○區○
    ○段××地號土地之地價稅及土地增值稅，係依據地政機關
    登記之面積辦理，嗣經發現當時所據以課稅之面積係錯誤而
    需退稅，其錯誤之原因為地政機關重測面積登記錯誤所致，
    因該項課稅前提有關之事實（即土地實際面積），既係認定
    之機關即地政機關發生錯誤，應非屬稽徵機關適用法令錯誤
    或計算錯誤之情形，則其退稅應無前揭法條5 年期限規定之
    適用；又該溢繳稅款之請求權係屬行政程序法施行前已發生
    之公法上請求權，依法務部90年3 月22日法90令字第008617
    號令，應得類推適用民法消滅時效之規定」，及民法第125
    條：「請求權，因15年間不行使而消滅。但法律所定期間較
    短者，依其規定」等規定，被告所轄大安分處以94年7 月13
    日北市稽大安甲字第09490421300 號函主動退還原告79年至
    93年溢繳之稅款，並以94年8 月11日北市稽大安甲字第0946
    1232800 號函復否准原告申請退還68年至78年部分地價稅，
    洵屬有據。
  (二)原告主張依民法第128 條規定消滅時效，自請求權可行使時
    起算規定，在地政機關未完成更正登記前，原告無法行使請
    求權乙節。查稅捐稽徵機關課徵土地稅，係依據地政機關移
    送之土地總歸戶冊所載面積，土地法第43條規定：「依本法
    所為之登記，有絕對效力」；第69條規定：「登記人員或利
    害關係人，於登記完畢後發現登記錯誤或遺漏時，非以書面
    聲請該管上級機關查明核准後，不得更正」，是以，土地登
    記簿所載土地面積，縱有錯誤，在地政機關依法更正前，應
    有絕對效力。本件原告所有土地面積，因地籍圖重測時面積
    計算錯誤，致登記之錯誤，雖於84年間即已發現，惟地政機
    關遲至94年始更正並發函通知被告所轄大安分處，故在地政
    機關依法定程序更正登記前，該分處尚無法退還稅款。次查
    稅捐稽徵法第28條：「納稅義務人對於因適用法令錯誤或計
    算錯誤溢繳之稅款，得自繳納之日起5 年內提出具體證明，
    申請退還；逾期未申請者，不得再行申請」規定之立法意旨
    ，係為免公法上之法律關係長期懸宕，故明定因「適用法令
    錯誤」及「計算錯誤」溢繳稅款之退稅申請，得自繳納之日
    起5 年內為之；惟本件係因地政機關發生錯誤，依前揭函釋
    得類推適用民法規定，應自繳納之日起15年得申請退稅，是
    自79年起溢繳之稅款，方得申請退回，是原告所訴，係屬誤
    解，應無足採。
  (三)為此，請求駁回原告之訴。
四、按「納稅義務人對於因適用法令錯誤或計算錯誤溢繳之稅款
    ，得自繳納之日起5 年內提出具體證明，申請退還；逾期未
    申請者，不得再行申請。」稅捐稽徵法第28條所明文規定；
    次按民法第125 條規定：「請求權，因15年間不行使而消滅
    。但法律所定期間較短者，依其規定」；復按財政部90年12
    月26日台財稅字第0900457455號函釋略以：「說明：二、．
    ．．貴屬××市稅捐稽徵處核課貴市○○區○○段××地號
    土地之地價稅及土地增值稅，係依據地政機關登記之面積辦
    理，嗣經發現當時所據以課稅之面積係錯誤而需退稅，其錯
    誤之原因為地政機關重測面積登記錯誤所致，因該項課稅前
    提有關之事實（即土地實際面積），既係認定之機關即地政
    機關發生錯誤，應非屬稽徵機關適用法令錯誤或計算錯誤之
    情形，則其退稅應無前揭法條5 年期限規定之適用；又該溢
    繳稅款之請求權係屬行政程序法施行前已發生之公法上請求
    權，依法務部90年3 月22日法90令字第008617號令，應得類
    推適用民法消滅時效之規定」，核此函釋認為地政機關測量
    登記面積有誤致生溢徵稅款，應屬公法上之不當得利之情事
    ，合於法律意旨；又認於行政程序法施行前，其請求權行使
    時效應依民法之規定為15年，為有利於人民之解釋，本院自
    得予以適用。末按「行政處分於法定救濟期間經過後，具有
    下列各款情形之一者，相對人或利害關係人得向行政機關申
    請撤銷、廢止或變更之。但相對人或利害關係人因重大過失
    而未能在行政程序或救濟程序中主張其事由者，不在此限：
    一、具有持續效力之行政處分所依據之事實事後發生有利於
    相對人或利害關係人之變更者。二、發生新事實或發現新證
    據者，但以如經斟酌可受較有利益之處分者為限。三、其他
    具有相當於行政訴訟法所定再審事由且足以影響行政處分者
    。前項申請，應自法定救濟期間經過後3 個月內為之；其事
    由發生在後或知悉在後者，自發生或知悉時起算。但自法定
    救濟期間經過後已逾5 年者，不得申請。」行政程序法第12
    8 條亦有明文。
五、查本件原告所有系爭土地因地政機關登記面積錯誤，導致溢
    繳68年93年之地價稅款，被告所轄大安分處接獲臺北市大安
    地政事務所94年5 月3 日北市大地一字第09430443000 號函
    更正面積為143 平方公尺之通知後，即退還79年至93年溢繳
    之地價稅款5,604 元，原告進而於94年7 月26日向被告請求
    退還68年至78年之溢繳部分，經被告以超過15年之請求權時
    效予以否准等事實，有系爭土地登記謄本、被告檢送土地所
    有權部查詢、地價稅課稅明細查詢、土地稅主檔（歷史檔）
    土標查詢及被告94年8 月11日以北市稽大安甲字第09461232
    800 號函等影本附卷可稽，堪予認定。經核被告所為否准處
    分，與前揭符合前揭財政部90年12月26日台財稅字第090045
    7455號函釋意旨，自無違誤。
六、原告雖主張其於84年間即經地政機關通知土地面積有誤，惟
    地政機關遲遲不予更正，其即無法行使請求權，時效期間尚
    未開始進行，故68年至78年溢繳之稅款也應退還云云。惟查
    ，原告既係在84年間即已獲悉地價稅因土地面積登記有誤而
    有溢繳情事，彼時即得行使退稅請求權，地政機關未予更正
    面積及被告是否逕自認定而予核退，則非所問，原告尚不得
    以地政機關彼時尚未更正面積，其退稅之請求無法獲准為由
    ，指其請求權無法行使。原告上開主張尚有誤解。
七、再查，本件臺北市大安地政事務所94年5月3日北市大地一字
    第09430443000號函更正系爭土地面積為143平方公尺，核屬
    被告逐年課稅處分確定後之新事實、新證據，且如經斟酌可
    使地價稅額減低，令原告受較有利益之處分，應屬前揭行政
    程序法第128 條第1 項第2 款之行政程序重開之事由，惟原
    告所請求之68年至78年溢繳之稅款，其法定救濟期間早逾5
    年，依同條第2 項但書之規定，也不得申請程序重開，自無
    法進一步斟酌面積更正之新事實新證據可否變更原68年至78
    年之課稅處分。至地政機關是否遲延更正面積，致原告受有
    損害，而應負擔賠償責任，宜由原告自行向地政機關提出申
    請，併予敘明。
八、綜上，原處分於法並無違誤，訴願決定予以維持，亦無不合
    ，原告仍執前詞，訴請撤銷原處分及訴願決定，為無理由，
    應予駁回。又本件為簡易訴訟事件，爰不經言詞辯論，逕為
    判決，併予敘明。
據上論結，本件原告之訴為無理由，爰依行政訴訟法第98條第3
項前段、第233條第1項、第236條，判決如主文。
中　　華　　民　　國　　96　　年　　2 　　月　　27　　日
                               第四庭法  官　李　玉　卿
上為正本係照原本作成。
本件以訴訟事件所涉及之法律見解具有原則性者為限，始得於本
判決送達後20日內向本院提出上訴狀並表明上訴理由，如已於本
判決宣示後送達前提起上訴者，應於判決送達後20日內補具上訴
理由（均按他造人數附繕本），且經最高行政法院許可後方得上
訴。
中　　華　　民　　國　　96　　年　　2 　  月　  27　　日
                                     書記官  楊  怡  芳
